【裁判字號】    99,重再,1
【裁判日期】    990727
【裁判案由】    損害賠償
【裁判全文】
臺灣高等法院臺南分院民事判決    99年度重再字第1號
再 審 原告  甲○○
訴訟代理人  張文嘉  律師
            林瑞成  律師
再 審 被告  台南縣私立育德工業家事職業學校
法定代理人  乙○○
訴訟代理人  黃逸柔  律師
上列當事人間因請求侵權行為損害賠償事件，再審原告對於中華
民國98年9月8日本院民事確定判決（96年度重訴更(一)字第1號）
，提起再審之訴，本院於99年7月13日言詞辯論終結，判決如下
：
    主  文
再審之訴駁回。
再審訴訟費用由再審原告負擔。
    事  實  及  理  由
一、按再審之訴，專屬為判決之原法院管轄；又再審之訴，應於
    30日之不變期間內提起。前項期間，自判決確定時起算，判
    決於送達前確定者，自送達時起算，民事訴訟法第499條第1
    項，第500條第1、2項分別定有明文。查再審被告起訴請求
    再審原告給付新台幣（下同）2,139萬0,344元本息，經本院
    96年度重訴更(一)字第1號（下稱原確定判決）判決再審原告
    應給付再審被告1,935萬5,862元及自民國（下同）91年10月
    4日起至清償日止，按週年利率百分之5計算之利息，並駁回
    再審被告其餘請求，本件再審原告前對本院原確定判決判決
    其敗訴部分提起第三審上訴，經最高法院認其上訴不合法，
    於98年12月10日裁定駁回，於98年12月24日送達再審原告之
    訴訟代理人，有送達證書附於最高法院98年度台上字第2334
    號卷可參（見最高法院98年度台上字第2334號卷第60至61頁
    ），再審原告係於99年1月8日具狀向本院提起再審之訴，亦
    有再審原告民事再審起訴狀附於本院卷可稽，未逾民事訴訟
    法第500條第1項所規定30日之不變期間，並專屬本院管轄，
    先予敘明。
二、再審原告主張：再審被告所委託侯榮顯會計師於94年10月14
    日提出之「補充鑑定報告（序）」記載82-88學年度每年度
    均有董事會辦公室費用支出，共計1,426萬6,045元，但再審
    原告於判決確定後，發現89年製作之82-87學年度新決算書
    及88學年度決算僅88學年度認列董事會支出165萬4,162元，
    82-87學年度則均無認列董事會支出。再審原告前質疑「補
    充鑑定報告（序）」董事會辦公室支出沒有憑證及該支出不
    實，但本院93年度重訴字第3號判決認：「本件有疑義問題
    之帳戶為系爭華銀麻豆分行帳戶，要與董事會名義開設之該
    2帳戶無涉」，原確定判決認：「被告另抗辯：原告所短缺
    之公款，係流到以學校董事會名義所開設之大眾銀行台南分
    行帳戶及南企新營分行帳戶，而被學校侵吞云云，惟未提出
    具體事證，以實其說，同難採憑」，故於原確定判決確定以
    前，再審原告仍不知82-88學年度董事會辦公室支出中僅88
    學年度支出有認列於決算書，其他82-87學年度支出均未認
    列於新決算書，則縱使「補充鑑定報告（序）」所載82-87
    學年度董事會辦公室支出均為實在，亦將因該支出未認列於
    新決算書而造成學校資金短缺之結果，故87學年度新決算書
    所載學校短缺資金1,745萬5,576元，其中至少應有1,261萬1
    ,883元（即82-88學年度董事會辦公室支出1,426萬6,045元
    減去88學年度決算書所認列董事會辦公室支出l65萬4,162元
    ）係由於董事會帳戶有此支出而未認列於82-87學年度新決
    算書所致，則87學年度新決算書所載學校短缺資金1,748萬8
    ,876元，僅有487萬6,993元（即87學年度新決算書所載學校
    短缺資金1,748萬8,876元減去82-87學年度未認列於新決算
    書之董事會辦公室支出1,261萬1,883元）「可能」與建教生
    註冊費及學校公款遭再審原告侵占有關，此與再審被告根據
    學校所有華南銀行新營分行、中國信託支票存款、中國信託
    綜合存款與再審原告用學校舊校名所開設華南銀行麻豆分行
    等帳戶間所算出匯出匯入差額1,885萬3,868元，顯然差距懸
    殊，足以證明上述匯出匯入差額非遭再審原告侵占，再審被
    告指帳戶間匯出匯入所生差額1,885萬3,868元係遭再審原告
    侵占，實與學校短缺款1,748萬8,876元扣除82-87學年度未
    認列於新決算書之董事會辦公室支出1,261萬1,853元後僅為
    487萬6,993元乙點矛盾，足以證明上開帳戶間匯出匯入所生
    差額1,885萬3,868元非學校短缺之款項，確定判決依再審被
    告之主張認定該1,885萬3,868元係學校短缺之款項而遭再審
    原告侵占，實為明顯錯誤。為此，依民事訴訟法第496條第1
    項第13款規定提起再審之訴，並聲明：(一)原確定判決廢棄。
    (二)再審被告之訴駁回。(三)再審訴訟費用由再審被告負擔。
三、再審被告則提出如下之抗辯：再審原告所主張之證物即侯榮
    顯會計師於89年製作之決算書、侯榮顯會計師於94年提出之
    補充鑑定報告，均屬於原確定判決審理時已存在，並經言詞
    辯論之證物，並非「非經斟酌之證物或得使用該證物」，與
    再審要件不符。另再觀再審原告訴狀所載，均係就原確定判
    決卷證內已存在之證物即會計師之鑑定意見是否實在可採之
    爭執，惟就證物之證明力為何乃事實審法院之職權行使，與
    就新發現未經斟酌之證物，如經斟酌可受較有利益之裁判者
    ，乃屬二事，亦即再審原告於本訴所主張之證物及事實，乃
    屬在前訴訟程序即已聲明之證據，惟為法院所不採為對再審
    原告有利之認定而已，再審原告之主張與再審要件不合甚明
    。再者，原確定判決認定再審原告有侵占之事實及金額，並
    非以卷附之新、舊決算書所載為憑，且原確定判決係以再審
    原告無法律上正當理由，以系爭帳戶收受屬於學校公款，故
    只要再審原告無法舉證證明學校公款款項轉匯入其系爭帳戶
    之正當性，即應認其侵占，又新決算書究有無載明董事會之
    支出項目及金額，與原確定判決認定再審原告有無侵占公款
    ，及侵占金額多寡無涉甚明。是再審原告提出本件再審之訴
    ，既非屬發現新證據（即在前訴訟程序即已聲明之證據為法
    院所不採及當事人早知有此證物得使用而不使用），亦不符
    如經斟酌顯較有利於再審原告之再審要件（即再審被告董事
    會支出未列入不影響原確定判決再審原告侵占之事實及金額
    之認定），並無理由。並聲明：(一)再審原告之訴駁回。(二)再
    審訴訟費用由再審原告負擔。
四、兩造爭執及不爭執之事項：
  (一)兩造不爭執之事項：
  1.再審被告於大眾商業銀行台南分行（下稱大眾台南分行）以
    「財團法人台灣省台南縣私立育德高級工商職業學校董事會
    」名義開立000-00-000000-0帳號、89年以「台南縣私立育
    德高級工業家事職業學校」名義開立00-00-000000-0帳號之
    帳戶。
  2.再審被告另於台南中小企業銀行新營分行（下稱南企新營分
    行）以「台南縣私立育德工業家事職業學校董事會」名義開
    立0000-000-000000帳號、89年以「台南縣私立育德工業家
    事職業學校」名義開立0000-000-00000-0帳號。
  3.就上開帳戶之存在及帳戶內之存款來源及支出去向為何，業
    經原確定判決之前審即本院93年度重訴字第4號乙案審理中
    ，函請鑑定人即致遠會計師事務所提出之補充鑑定在案。
  4.94年6月22日鑑定報告及94年8月12日補充鑑定報告序、鑑定
    人林美伶會計師94年5月12日之鑑定報告，均於原確定判決
    前審及原審由鑑定人提出附卷。
  (二)兩造之爭執事項：
  1.再審原告主張之再審事由是否符合再審理由？
  2.補充鑑定報告（序）所載82年9月13日至89年5月2日董事會
    辦公室支出1,426萬6,045元，是否全部認列於82-87學年度
    新決算書及88學年度決算書？
  3.再審原告於判決確定以前是否曾提出82-87學年度新決算書
    未認列董事會支出之抗辯？
  4.補充鑑定報告（序）所載董事會辦公室支出1,426萬6,045元
    ，是否有憑證？
五、本院得心證之理由：再審原告主張之再審事由是否符合再審
    理由？再審原告於判決確定以前是否曾提出82-87學年度新
    決算書未認列董事會支出之抗辯？析述如下：
    按有下列各款情形之一者，得以再審之訴對於確定終局判決
    聲明不服。但當事人已依上訴主張其事由或知其事由而不為
    主張者，不在此限：十三、當事人發現未經斟酌之證物或得
    使用該證物者。但以如經斟酌可受較有利益之裁判者為限，
    民事訴訟法第496條第1項第13款定有明文。所謂當事人發見
    未經斟酌之證物，係指前訴訟程序事實審之言詞辯論終結前
    已存在之證物，因當事人不知有此，致未經斟酌，現始知之
    者，或雖知有此證物而不能使用，現始得使用者而言。若其
    證據在前訴訟程序中業已提出，經法院審核不予採取者，自
    不得據為再審之理由（最高法院29年上字第1005號、32年上
    字第1247號判例、91年度台聲字第358號裁定參照）。經查
    ：
  (一)再審原告主張再審被告所委託侯榮顯會計師於94年10月14日
    提出之「補充鑑定報告（序）」記載82-88學年度每年度均
    有董事會辦公室費用支出，共計1,426萬6,045元，但就89年
    製作之82-87學年度新決算書及88學年度決算僅88學年度認
    列董事會支出165萬4,162元，其他82-87學年度支出均未認
    列於新決算書，則縱使「補充鑑定報告（序）」所載82-87
    學年度董事會辦公室支出均為實在，亦將因該支出未認列於
    新決算書而造成學校資金短缺之結果，故87學年度新決算書
    所載學校短缺資金1,745萬5,576元，其中至少應有1,261萬1
    ,883元（即82-88學年度董事會辦公室支出1,426萬6,045元
    減去88學年度決算書所認列董事會辦公室支出l65萬4,162元
    ）係由於董事會帳戶有此支出而未認列於82-87學年度新決
    算書所致，則87學年度新決算書所載學校短缺資金1,748萬8
    ,876元，僅有487萬6,993元（即87學年度新決算書所載學校
    短缺資金1,748萬8,876元減去82-87學年度未認列於新決算
    書之董事會辦公室支出1,261萬1,883元）「可能」與建教生
    註冊費及學校公款遭再審原告侵占有關，原確定判決依再審
    被告之主張認定該1,885萬3,868元係學校短缺之款項而遭再
    審原告侵占，實為明顯錯誤云云。
  (二)然者，再審原告所主張之證物即侯榮顯會計師於89年製作之
    決算書、侯榮顯會計師於94年提出之補充鑑定報告，均於原
    確定判決之前審及原確定判決由鑑定人提出附卷，為兩造所
    不爭執，均係於原確定判決審理之言詞辯論終結前時已存在
    之證物。惟再審原告於原確定判決之前審中於94年10月20日
    提出民事答辯狀陳述：「一、由侯榮顯會計師94年10月14日
    所製作之補充鑑定報告（即上開之補充鑑定報告序），可知
    以學校董事會名義在大眾銀行及台南中小企銀所開設之帳戶
    於88年7月以前總共支出1,430萬9,566元。二、細閱附件(一)
    及附件(四)之說明，可知所有支出均無憑證，且未列出各項花
    費之實際金額，…；按理上述費用均屬學校之支出，應是光
    明正大記載在可受檢查的學校帳冊上，而不是隱藏在董事會
    名下不受監控之秘密帳戶，甚至沒有製作帳冊，顯然董事長
    是以巧立名目之方式私吞該款項。三、無論前述1,430萬9,5
    66元是遭董事長侵占或確有支出，惟均可證明屬於學校公款
    之上述款項並非被告（即再審原告）所侵占，故原告（即再
    審被告）主張短缺之公款是遭被告侵占一點，顯然不能成立
    。四、由上所述，可知(一)原告隱藏了董事會帳戶內支出之款
    項，並栽贓被告侵占…(二)原告提起告訴時所根據侯榮顯會計
    師的鑑定報告刻意忽略董事會帳戶，明知該帳戶有鉅款支出
    ，卻作成學校公款短缺之結論…」（見本院93年度重訴字第
    4號卷(二)第83至84頁）；又於94年11月21日提出民事答辯狀
    陳述：「一、原告（即再審被告）將屬於學校之公款隱藏在
    以董事會名義開設之2個帳戶內，而該2個帳戶不在被告（即
    再審原告）的掌控內，又依原告聘任會計師侯榮顯製作的補
    充鑑定報告，計有1億800萬元流入該2個帳戶內，更可證明
    學校公款帳戶有多筆款項流入董事會帳戶內，然董事會帳戶
    並未顯示於決算表上，由此可見，決算表並不能真實反映學
    校之財務狀況，故原告不能依決算表主張學校公款遭被告侵
    占。…」（見本院93年度重訴字第4號卷(二)第120頁），且原
    確定判決於其判決理由欄第四、(一)4.亦載明：「被告（即再
    審原告）雖又抗辯原告（即再審被告）所短缺之公款，係流
    到以學校董事會名義，所開設之大眾銀行臺南分行帳戶、及
    南企新營分行帳戶，而被學校董事侵吞云云。惟觀諸侯榮顯
    會計師在本院所製作原告與被告財務糾紛之補充鑑定報告內
    容：(一)大眾臺南分行(1)活期存款：存入金額主要係土地徵
    收補償款及定活存利息收入。支出金額主要係活期存款轉
    定期存款、定期存款利息收入扣繳10%稅額、支付學校土地
    租金、董事會辦公室租金及會計師費用；(2)定期存款：增
    加金額主要係存款轉列所致。減少金額主要係到期解約所
    致。(二)南企新營分行：(1)活期存款：存入金額主要係定活
    存利息收入及定期存款到期轉活期存款。支出金額主要係
    支付董事會助理薪資、年終獎金、董事會開會交通費、餐費
    、法律顧問費、董事會辦公室租金、董事會辦公室傢俱及購
    買電腦、傳真機、投影機、光碟機、文具等支出。及對照原
    告在本院所提出之臺南縣政府81年11月16日81府地用字第15
    7064號函影本1份、暨補償費計算單影本2份、學校董事會第
    6屆第6次董事會會議紀錄影本1份、臺南縣政府81年11月16
    日81府地用字第157075號函影本、暨臺灣臺南地方法院82年
    度取字第1430號取提存物請求書影本各1份等資料，已足認
    本件有疑義問題之帳戶為系爭華銀麻豆分行帳戶，要與董事
    會名義開設之該2帳戶無涉，且原告始終未曾主張被告有侵
    占該2帳戶存款之情事，況誠如被告所言：『以學校董事會
    名義開戶的存款，不具董事身分的被告無法染指。』故被告
    對該2帳戶顯無操控之可能。尤以該2帳戶存入金額主要係原
    告之土地徵收款，及定活存利息收入，其存款支出性質主要
    係支出董事會助理薪資、年終獎金、董事會開會交通費、餐
    費、法律顧問費、董事會辦公室租金、董事會辦公室傢俱及
    購買電腦、傳真機、文具費及會計師費用等，由該支出內容
    可清楚看出皆用於原告之相關業務，且由該2帳戶支出，並
    無被告墊款之情形，該等支出復均有明細、單據可憑，而為
    致遠會計師事務所審認無誤，益證被告就該2帳戶之資金往
    來、存款流向無何侵占可言，該2帳戶顯與本件損害無關。
    被告徒以該2董事會之帳戶為由，抗辯本件原告所短缺之公
    款，係流到以學校董事會名義，所開設之大眾銀行臺南分行
    帳戶、及南企新營分行帳戶，而被學校董事侵吞云云，洵非
    有據。」，足見再審原告於原確定判決前審即曾提出再審被
    告所委託侯榮顯會計師於94年10月14日提出之「補充鑑定報
    告（序）」記載82-88學年度每年度均有董事會辦公室費用
    支出，而再審原告對於該支出之款項之真實性提出質疑，並
    且主張再審被告明知董事會所屬帳戶有鉅款支出，卻作成學
    校公款短缺結論之說法，並經原確定判決前審審酌後，認此
    並不足以作為有利於再審原告之證據，再審原告自不得以此
    據為再審之理由。
  (三)再者，再審原告於原確定判決審理中於97年3月20日提出民
    事答辯狀陳述：「…二、侯榮顯會計師於另案偵查中承認，
    其製作決算書時未查核董事會支出，以致新決算書未列入該
    支出，其是於前審董事會帳戶被揭發後，始於補充鑑定報告
    編列沒有單據憑證的董事會支出共一千二百餘萬元，由此可
    證，董事會帳戶的本質是under table（檯面下的、秘密的
    ），侯榮顯製作決算書及鑑定報告時本來就不打算將屬於學
    校公款而為乙○○私用的董事會帳戶列入，…」（見本院96
    年度重訴更(一)字第1號卷(二)第56頁），則82-87學年度新決算
    書未認列董事會支出之項目，顯係屬於再審原告於原確定判
    決審理中已經能掌控之證據資料，非屬原確定判決審理中，
    再審原告不知有該證物而不能使用之情形，再審原告亦無舉
    證證明其當時因故不能舉出或使用此證據資料，現始得使用
    之情事，是再審原告主張有民事訴訟法第496條第1項第13款
    之再審事由，不足為採。
六、綜上所述，再審原告所主張之證物即侯榮顯會計師於89年製
    作之決算書、及於94年提出之補充鑑定報告，係於原確定判
    決事實審言詞辯論終結前即存在之證物，而再審原告於原確
    定判決前審即曾提出再審被告所委託侯榮顯會計師於94年10
    月14日提出之「補充鑑定報告（序）」記載82-88學年度每
    年度均有董事會辦公室費用支出，而再審原告對於該支出之
    款項之真實性提出質疑，並且主張再審被告明知董事會所屬
    帳戶有鉅款支出，卻作成學校公款短缺結論之說法，並經原
    確定判決前審審酌後，認此並不足以作為有利於再審原告之
    證據，且再審原告所為上開再審事由之主張，係於原確定判
    決審理中已經能掌控之證據資料，非屬原確定判決審理中，
    再審原告不知有該證物而不能使用，或因故不能使用之情形
    。從而，再審原告依民事訴訟法第496條第1項第13款規定提
    起再審之訴，為無理由，應予駁回。另本件既無民事訴訟法
    第496條第1項第13款之再審事由，則上述兩造有關(一)補充鑑
    定報告（序）所載82年9月13日至89年5月2日董事會辦公室
    支出1,426萬6,045元，是否全部認列於82-87學年度新決算
    書及88學年度決算書？及(二)補充鑑定報告（序）所載董事會
    辦公室支出1,426萬6,045元，是否有憑證？之爭點，即無再
    加以論述之必要，併予敘明。
七、本件事實已臻明確，兩造其餘攻擊、防禦方法及未經援用之
    證據，經審酌後認於判決結果不生影響，爰不一一論述，附
    此敘明。
八、據上論結，本件再審之訴為無理由，依民事訴訟法第78條，
    判決如主文。
中    華    民    國    99    年     7    月    27    日
                  民事第三庭    審判長法  官    黃崑宗
                                      法  官    張世展
                                      法  官    蘇重信
上為正本係照原本作成。
如不服本判決，應於收受送達後20日內向本院提出上訴書狀，其
未表明上訴理由者，應於提出上訴後20日內向本院補提理由書狀
（均須按他造當事人之人數附繕本）上訴時應提出委任律師或具
有律師資格之人之委任狀；委任有律師資格者，另應附具律師資
格證書及釋明委任人與受任人有民事訴訟法第466條之1第1項但
書或第2項（詳附註）所定關係之釋明文書影本。如委任律師提
起上訴者，應一併繳納上訴審裁判費。
中    華    民    國    99    年     7    月    27    日
                                      書記官    陳嘉琍
【附記】
民事訴訟法第466條之1：
(1)對於第二審判決上訴，上訴人應委任律師為訴訟代理人。但上
  訴人或其法定代理人具有律師資格者，不在此限。
(2)上訴人之配偶、三親等內之血親、二親等內之姻親，或上訴人
  為法人、中央或地方機關時，其所屬專任人員具有律師資格並
  經法院認為適當者，亦得為第三審訴訟代理人。
民事訴訟法第466條之2第1項：
  上訴人無資力委任訴訟代理人者，得依訴訟救助之規定，聲請
  第三審法院為之選任律師為其訴訟代理人。

司法院資訊處製作；財團法人民間司法改革基金會備份。
